臺灣板橋地方法院民事裁定　　　　　 100年度司財管字第84號
聲　請　人　高月嬌
代　理　人　高俊民
聲　請　人　吳清輝
聲　請　人　高建濱
聲　請　人　高國峰
上列聲請人聲請對被繼承人高仕忠指定遺產管理人事件，本院裁
定如下：
    主    文
指定財政部國有財產局臺灣北區辦事處為被繼承人高仕忠（男、
民國○○年○○月○ 日生、身分證統一編號：Ｚ000000000號、生前最
後設籍新北市板橋區○○○路○ 段174 巷20號、民國94年2 月21
日死亡）之遺產管理人。
程序費用由被繼承人高仕忠之遺產負擔。
    理      由
一、按繼承開始時，繼承人之有無不明，而無親屬會議或親屬會
    議未於1 個月內選定遺產管理人者，利害關係人或檢察官得
    聲請法院選任遺產管理人，並由法院依公示催告程序，定6
    個月以上之期限，公告繼承人，命其於期限內承認繼承；又
    被繼承人之所有繼承人均拋棄其繼承權者，亦準用關於無人
    承認繼承之規定，民法第1177條、第1178條第2 項、第1176
    條第6 項分別定有明文。
二、本件聲請意旨略以：聲請人與被繼承人高仕忠，同為另一被
    繼承人林賜保之繼承人，被繼承人高仕忠於民國94年2 月21
    日死亡，其繼承人皆已拋棄繼承或死亡，故無對象得以協議
    分割另一被繼承人林賜保之遺產，爰依法聲請選任被繼承人
    高仕忠之遺產管理人等語。
三、經查，聲請人與被繼承人高仕忠，同為另一被繼承人林賜保
    之繼承人，今欲協議分割另一被繼承人林賜保之遺產，惟高
    仕忠已於94年2 月21日死亡，且其繼承人均已拋棄繼承或死
    亡等情，此有有聲請人所提卷附之繼承系統表、戶籍謄本、
    除戶戶籍謄本、本院94年4 月28日板院通家玉繼字第780 號
    函影本、土地登記謄本等件為據，是聲請人之主張堪信為真
    實。
四、次查本件被繼承人高仕忠死亡後，繼承人均已拋棄繼承或死
    亡。是本院復請聲請人自行提出適當之遺產管理人人選，聲
    請人亦表示，並無地政士或律師願意擔任本件遺產管理人職
    務，此有100 年11月16日民事陳報狀在卷可稽。
五、本院審酌選任遺產管理人處理無人繼承遺產事宜，旨在維護
    公益及被繼承人債權人之利益，此觀民法第1177條立法理由
    自明，且財政部國有財產局組織條例第2 條第2 、3 款分別
    規定，財政部國有財產局掌理下列事項：「國有財產管理事
    項」、「國有財產處理事項」，財政部國有財產局辦事細則
    第4 條規定該局設置「接收保管組」，掌理國有財產之清理
    、接管、登記、撥用及公用產管理，其轄下之「接管科」辦
    理事項（三一）規定：「代管無人繼承遺產之登記及債權債
    務之清理」，及依民法第1185條規定，第1178條所定之期限
    屆滿，無繼承人承認繼承時，其遺產於清償債權並交付遺贈
    物後，如有剩餘，歸屬國庫，該歸屬國庫之遺產，應由管轄
    被繼承人住所地之地方行政官署代表國庫接收管理，因遺產
    管理人不移交遺產或因其他必要情形，提起民事訴訟，亦應
    由此項官署代表國庫為之（司法院院字第2213、2809號解釋
    參照），足見代管無人繼承遺產清理事宜，本即為國有財產
    局執掌之事務。是為避免被繼承人之遺產懸而未決及債權人
    、受遺贈人之權利受損，國有財產局自得為遺產管理人。末
    查，公益者，並非社會中各個成員利益之總和，而係各個成
    員事實上之利益，經由複雜交互影響過程所形成之理想整合
    狀態，是公益與私益並非全然處於對立之狀態，保障私益亦
    屬維護公益之一部分。於被繼承人之遺債大於遺產之情形，
    雖以國家資源管理被繼承人之遺產，似僅為特定人或群體之
    利益（如：使債權人得取回部分債權、相關事務得以順利運
    作等），但社會構成員的事實上利益，環環相扣、交互影響
    ，是表面上看是保障特定人之利益，但亦合乎公益之表現。
六、綜上所述，因本案已無具有相關學識經歷之人員有意願擔任
    遺產管理人，考量財政部國有財產局為國庫之綜理機關，其
    備有財產管理之專才，保護無人繼承財產之債權人之權利，
    亦為政府之義務，並期程序之公正、公信起見，故認選任財
    政部國有財產局臺灣北區辦事處為被繼承人高仕忠之遺產管
    理人為適當。
七、至被繼承人之繼承人既均拋棄繼承，其遺產依民法第1176條
    第6 項準用關於無人承認繼承之規定，依同法第1185條規定
    ，於清償債權並交付遺贈物後，如有賸餘，應歸屬國庫。
八、依非訟事件法第157 條，裁定如主文。
九、如不服本裁定應於送達後10日內向本院提出抗告狀。
中    華    民    國  100     年    11    月    18    日
                  家事法庭      司法事務官  游淑婷